臺灣臺南地方法院民事判決　九十三年度重訴字第八三號
原　　　告　　丁○○
訴訟代理人　　裘佩恩律師
複　代理人　　陳祐良律師
被　　　告　　甲○○
　　　　　　　乙○○
右一人
訴訟代理人　　許永明律師
上列當事人間請求塗銷所有權移轉登記等事件，經本院於民國94
年6月3日言詞辯論終結，判決如左：
    主    文
被告甲○○應給付原告新台幣佰捌拾貳萬壹仟捌佰貳拾元，及
自民國九十三年三月三十日起至清償日止，按年息百分之五計算
之利息。
原告其餘之訴駁回。
訴訟費用由被告甲○○負擔二分之一，餘由原告負擔。
    事    實
甲、原告方面：
一、聲明：求為判決：
（一）被告甲○○應給付原告新台幣（下同）三百八十二萬一千
      八百二十一元，及自起訴狀繕本送達翌日起至清償日止，
      按年息百分之五計算之利息。
（二）被告甲○○與乙○○間就附表一編號１所示之不動產（下
      稱系爭土地），於民國92年1月14日所為之贈與行為撤銷
      。
（三）被告乙○○應將前項所示不動產，於92年2月12日以贈與
      為原因所為之所有權移轉登記辦理塗銷。
（四）被告甲○○與乙○○間就附表一編號２所示之不動產（下
      稱系爭建物），於91年12月13日所為之買賣行為撤銷。
（五）被告乙○○應將前項所示不動產，於92年1月6日以買賣為
      原因所為之所有權移轉登記辦理塗銷。
（六）訴訟費用由被告負擔。
二、陳述：
（一）被告甲○○於91年 7月間持訴外人曾豐茂及蔡美鈴所簽發
      之支票向原告陸續借款，因被告所交付之上開支票退票，
      被告甲○○乃於91年10月間簽發如附表二所示之支票交付
      原告清償借款，惟經屆期提示均遭退票，扣除被告甲○○
      嗣後清償之十五萬元後，尚積欠三百八十二萬一千八百二
      十元，爰依票據及借貸之法律關係，訴請被告甲○○給付
      原告三百八十二萬一千八百二十元，及自起訴狀繕本送達
      翌日起至清償日止，按年息百分之五計算之利息。
（二）經原告查證被告甲○○於91年10月18日即被銀行列為拒絕
      往來戶，被告甲○○為辦理脫產，將其名下如附表一所示
      之不動產分別於92年 1月14日及91年12月13日以贈與及買
      賣為由，登記過戶給其兄即被告乙○○，顯屬詐害債權之
      行為，爰依民法第二百四十四條第一項請求撤銷系爭土地
      之贈與行為，並請鈞長調查系爭建物部分之「買賣」是否
      有金錢流向及對價關係，若無則亦依該條第一項撤銷，若
      有則依該條第二項請求撤銷。
（三）被告乙○○雖提出買賣契約及提款、還款記錄，欲證明被
      告間就系爭建物之買賣行為成立，然就上開證據詳加分析
      ，即可發覺：若如被告乙○○答辯狀所述，林宋美玉於83
      年2月28日所借之六百萬元及85年2月16日所借之五百萬元
      均為被告甲○○借去使用，本金及利息應全由被告甲○○
      清償，被告所提之提款、還款記錄與台南縣仁德鄉農會函
      覆鈞院之仁農信字第五七三號函中附件「相關借款說明附
      表」相核對，則可查覺下列疑點：
  １、「說明附表」中借款利息欄記載至89年 6月均由甲○○帳
      戶轉帳，則被告乙○○所提出之借款明細中第一筆89年 4
      月 5日所借之三十一萬三千三百六十五元，是否屬實即有
      可疑。
  ２、第二筆借款89年7月3日所借之四千零六十四元，一來與乙○○之提領記錄中日期（7月1日）、金額（一萬元）均不
      相符，而且據「說明附表」中記載，89年7月3日以現金償
      還二十萬元，該二十萬元應是甲○○所還，若甲○○89年
      7月3日當天有能力還款二十萬元，又豈可能於7月3日先向
      乙○○借四千零六十四元以於7月3日支付利息，顯不合常
      理，此顯為被告臨訟杜撰之漏洞。
  ３、第三筆為89年 7月29日甲○○向乙○○借款七萬二千三百
      二十七元，但林國端所提領之日期為 7月12日，金額為十
      二萬元，依常理乙○○豈會提早半個多月就知道甲○○會
      向其借錢，還先提領出來放在手邊，此筆記錄更可見杜撰
      之跡。
  ４、第四筆89年 8月29日借款之七萬六千二百四十三元，乙○○竟分二日二筆提領，亦為可疑。
  ５、90年12月14日借款十七萬七千五百六十四元，其中十二萬
      元乙○○早於91年11月30日提領，與常理不合。
　６、91年2月7日只有提領現金七萬八千元之記錄無還款記錄，
      91年3月8日更完全無任何記錄，更不知從何證明。
　７、小結：此部分之「買賣」，其「價金」竟以日前之借款相
      抵，不但不符合買賣不動產之常情，且如前述，借款金額
      之數目多有不實，以被告乙○○之不同時、不同額度之現
      金提款記錄，更難以證明買賣價金之金錢流向，僅憑一紙
      為脫產而訂立之合約，即欲強辯此移轉為「買賣」，實甚
      牽強。
（四）被告乙○○雖又以買賣契約及提款記錄，欲證明被告乙○○已支付被告甲○○五百零六萬四千五百二十五元，購買
      系爭土地，買賣行為應成立，然上開證據若比對　鈞院向
      仁德鄉農會所調查之資料，更發覺以下破綻：
　１、依買賣契約所載，被告乙○○以支付五百萬元價金代甲○○清償林宋美玉向仁德鄉農會所借之利息及部分本金，此
      種價金方式之約定甚不合理，蓋若無法於簽約時一次支付
      五百萬元，亦應承擔五百萬元債務之本金及遲延還款產生
      之利息，而不可能約定本、利共還五百萬元又不限期限，
      蓋如此林國端即使真如所提出之還款明細所載還款，其自
      91年12月11日至93年1月14日，五百萬元產生之利息實已
      超出其還款額，由此足見買賣契約之付款方式恐事後附會
      杜撰，否則不可能有如此之清償方式。
　２、再自被告所提出之提款紀錄中支付最大筆的92年10月15日
      還款三百八十萬元，此筆金額之來源甚為可疑，蓋乙○○
      仁德鄉農會之帳戶（帳號：000－000000000
      00）中於92年一年中共只有十六筆交易資料，惟自 8月
      22日以後，即開始有不明大量資金湧入，且至10月15日止
      ，短短不到二個月時間，存款金額自二萬元暴增至三百七
      十五萬餘元，而恰巧足夠將是筆三百七十五萬元入其母即
      林宋美玉之帳戶內，其中92年 8月22日「吳林春凰」匯入
      五十萬元，8 月26日「吳明出」匯入五十萬元，9月2日「
      李靜美」匯入六十萬元，9月3日「吳明出」匯入二十萬元
      ，9 月15日「吳明出」匯入三十八萬元，這幾筆電匯轉入
      乙○○帳戶之金額，高達二百一十八萬元，正巧與林宋美
      玉83年3月1日借款後轉帳二百五十萬元給仁德鄉農會帳號
      000－000000，此帳號係吳林春凰之帳戶，而吳
      林春凰為被告甲○○、乙○○之姐，吳明出為吳林春凰之
      夫，李靜美亦為吳林春凰之親戚，此五筆匯款正為吳林春
      凰清償林宋美玉83年所借之二百五十萬元中之一部，只不
      過先轉入被告乙○○之帳戶再清償而已，被告乙○○竟亦
      將此解釋為其支付買賣價金，實已暴露被告乙○○不實杜
      撰之舉。
　３、另提款紀錄中之92年1月28日五十一萬元、93年1月14日五
      十二萬元，被告乙○○之資金來源均未交待清楚，亦甚有
      可能是吳林春凰所存入還款，猶待被告乙○○說明。且若
      被告乙○○所提出之還款資料為真實，被告乙○○至93年
      年1月14日之後，已無還款義務，然被告乙○○於93年2月
      23日、3月 22日仍各轉入林宋美玉帳戶五萬元，卻又不知
      何解？此亦足見被告乙○○拼湊杜撰卻漏洞百出。綜上，
      被告乙○○並未支付買賣價金，此假買賣應屬詐害債權行
      為。
三、證據：提出土地、建物登記謄本、戶籍謄本各一件、退票理
    由單五張、支票及退票理由單十一紙、計算單二紙為證；並
    聲請調查：(一)向台南縣歸仁地政事務所調閱系爭土地及系
    爭建物辦理移轉登記之全部申辦及過戶資料。(二) 仁德鄉
    農會調閱林宋美玉、甲○○及乙○○在該會帳戶之往來交易
    明細。(三)向仁德鄉農會查詢00000000000號帳
    戶為何人帳戶及林宋美玉借款之利息扣繳情形。(四)訊問證
    人吳林春凰、吳威德。（四）聲請調閱吳林春凰、吳明出、
    李靜美帳戶資金往來明細。
乙、被告方面：
壹、被告甲○○部分：
一、聲明：求為判決原告之訴駁回。
二、陳述：原告所提出之如附表二所示之支票確係被告所簽發，
    被告並不爭執，且被告自認確有積欠原告三百八十二萬一千
    八百二十一元之債務，固屬事實，然被告甲○○所出售予被
    告乙○○之系爭建物，屋齡已二、三十年，出賣之價格顯高
    於市價，而系爭土地係以五百萬元之價格出售予被告乙○○
    ，價錢亦高出市價甚多，雙方均有簽訂買賣契約並支付價金
    ，原告請求撤銷雙方之買賣關係，顯不合法理。
貳、被告乙○○部分：
  一、聲明：求為判決原告之訴駁回；訴訟費用由原告負擔。
  二、陳述：
  （一）被告乙○○在奇美實業股份有限公司擔任責任制之主管
        ，平時工作繁忙，從無過問被告甲○○之事，對於原告
        與被告甲○○間是否有債務糾葛並不知情。被告甲○○
        因經營事業須資金週轉，於83年2月及85年2月以母親林
        宋美玉所有之農地及建地向仁德鄉農會貸款一千一百萬
        元供自己花用，此由繳納農會之利息皆由甲○○所有之
        仁德鄉農會帳戶轉帳之支付利息可稽。被告甲○○因長
        期每月須繳納九萬元之利息，自89年4月5日至91年3 月
        8 日共七次向乙○○借款九十五萬五千二百零二元繳納
        以其以林宋美玉名義向仁德鄉農會貸款之利息，嗣因被
        告甲○○無力償還上開借款，又繼續要求被告乙○○借
        其資金繳納農會貸款利息，被告乙○○本於「親兄弟明
        算帳」之道理，在被告甲○○之同意下以其所有系爭建
        物作價抵償上開債務，此有雙方所簽發之買賣契約書可
        稽。而雙方訂立買賣契約書之時，被告乙○○並不知情
        被告甲○○除了欠農會貸款及利息之外，是否另與他人
        有債務糾葛。
  （二）系爭建物買賣契約成立後，被告甲○○又向被告乙○○
        借款繳納利息，被告乙○○於91年12月11日在其仁德郵
        局帳戶提款七萬元交六萬八千五百二十五元予被告甲○○繳納利息，爾後被告甲○○又繼續要向被告乙○○借
        款繳息，被告乙○○因恐借款要不回來，拒絕借錢予被
        告甲○○，被告甲○○乃要求被告乙○○以高於市價之
        價格五百萬元向其購買系爭土地，被告乙○○與被告甲○○就系爭土地簽立買賣契約，然惟恐被告甲○○就所
        取得之買賣價金五百萬元，不用於償還向仁德鄉農會貸
        款之本金及利息，故於91年12月16日雙方成立買賣契約
        書時，被告乙○○要求買賣價金五百萬元由被告乙○○
        代被告甲○○清償其向仁德鄉農會貸款之利息及部分本
        金之方式給付，且因系爭土地係被告甲○○繼承父親遺
        產所得，取得當時係列報免徵遺產稅之農地，列管尚未
        滿五年，為了節稅考量乃以贈與方式辦理產權移轉，惟
        實際上雙方之法律關係為買賣，買賣契約簽立後被告乙○○亦確有代被告甲○○繳納仁德鄉農會貸款之利息及
        償還部分本金，金額已逾五百萬元，故本件土地之移轉
        實質上係買賣關係，而乙○○實際上亦支付高於市價之
        買賣價金，且雙方買賣契約成立之時，被告乙○○亦不
        知被告甲○○與原告間有任何債務糾葛，否則被告乙○○絕不會以高於市價之價格向被告甲○○購買共有之農
        地，本件被告乙○○係有償買賣行為之善意第三人，被
        告乙○○實質上並未受益，是原告對被告乙○○之請求
        顯無理由。
  （三）就被告乙○○之資金來源陳述如下：
    １、被告乙○○以姪子丙○○名義投資奇美電子股份有限公
        司，在奇美公司股票上市後，為了變賣獲利之股票，於
        是在世華銀行成功分行開立證券戶並賣出奇美電股票籌
        措代甲○○情償農會貸款之本金，惟因姐吳林春凰時作
        生意需資金週轉，被告乙○○於92年 8月19日領出現金
        一百八十二萬元交予吳林春凰借其週轉，吳林春凰分別
        於92年8月22日、8月26日、9月2日、9月3日等四日以其
        本人名義、丈夫吳明出名義、媳婦李靜美名義匯款清償
        向乙○○調借之資金，而吳林春凰又於92年9月5日向被
        告乙○○調借資金三十八萬元，嗣後於92年9月15日以
        其丈夫吳明出名義電匯三十八萬元清償其向被告乙○○
        之借款。故有關一筆清償農會本金三百七十五萬元金額
        之資金係被告乙○○變賣奇美電子公司股票所得之資金
        ，被告乙○○因恐被告甲○○知其經濟狀況良好，繼續
        向其調借資金，才在開庭時說向親友吳林春凰、吳明出
        、吳靜美等人週轉，開庭後查證核對帳簿後特為事實上
        陳述之更正。
　　２、關於被告乙○○之仁德鄉農會帳戶92年9月24日現金九
        十三萬元之資金來源，經被告乙○○於開庭後查証核對
        帳簿得知，係當日從被告乙○○本人世華銀行成功分行
        領取現金六十萬元，從賣奇美電子股票之證券戶世華銀
        行成功分行之丙○○帳戶當日領三十三萬一千元，共九
        十三萬一千元，存九十三萬元現金至乙○○本人之仁德
        鄉農會帳戶。
    ３、被告乙○○本人之仁德鄉農會會帳戶於92年10月15日存
        入之現金五十一萬元資金來源，係從本人世華銀行成功
        分行帳戶於10月15日當日領取現金五十三萬元，其中五
        十一萬元存入仁德鄉農會帳戶內；被告乙○○之仁德鄉
        農會於93年 1月14日存入五十五萬元之資金來源為被告
        乙○○在自己仁德郵局於 1月14日當日提領現金五十萬
        元，連同身上現金五萬元共五十五萬元存入仁德鄉會帳
        戶內轉帳清償被告甲○○向仁德農會借款之本息。
  （四）被告乙○○與甲○○間確實有買賣之實質關係，否則對
        於大筆資金之支付及源斷無法於嗣後交待如此清楚。故
        本件被告乙○○係有償買賣行為之善意第三人，乙○○
        實質並未受益，係受被告甲○○拖累之被害人，原告對
        被告乙○○提起訴訟顯不合理亦無理由，請求鈞院駁回
        原告之訴。
  三、證據：提出仁德鄉農會客戶交易明細表四張、林宋美玉仁
      德鄉農會存摺及客戶往來交易明細表一份、借款明細表一
      紙、仁德鄉農會借戶林宋美玉放款利息明細、乙○○世華
      聯合商業銀行存摺一份、乙○○仁德郵局儲金簿、買賣契
      約書二份、提款明細表、乙○○台南縣仁德鄉農會存摺、
      台南地院九十年度促字第五七九０八號支付命令等件為證
      。並聲請訊問證人丙○○。
      理      由
一、本件原告起訴主張：被告甲○○於91年 7月間陸續向伊借款
    ，之後因所交付之支票未兌現，乃於同年10月間交付如附表
    二所示之支票，合計積欠原告三百九十七萬一千八百二十元
    之票據債務，除清償十五萬元外，餘三百八十二萬一千八百
    二十元均未清償，惟原告於嗣上訴人於八十八年五月間欲就
    被上訴人徐新泉之資產拍賣求償時，發現被告甲○○意圖損
    害原告之債權，竟於92年1月6日將其所有系爭建物以91年12
    月13日買賣為原因辦理所有權移轉登記予其胞兄即被告乙○○，嗣於92年2月12日又將系爭土地應有部分以92年1月14日
    贈與為原因辦理所有權移轉登記予被告乙○○，顯為逃避原
    告之追索，被告甲○○將系爭土地贈與及將系爭建物出賣予
    被告乙○○之行為，顯已損害原告之債權，為此依票據及借
    貸之法律關係訴請被告甲○○給付原告三百八十二萬一千八
    百二十元，及自起訴狀繕本送達翌日起至清償日止，按年息
    百分之五計算之利息，並依民法第二百四十四條第一項、第
    二項規定，請求判決撤銷被告間之贈與及買賣行為，並命被
    告乙○○應就系爭土地及建物所為之移轉登記辦理塗銷等語
    。
二、被告甲○○以：伊固有積欠原告三百八十二萬一千八百二十
    元之債務，然伊將系爭土地與系爭建物移轉與被告乙○○均
    係基於與被告乙○○間之買賣而為，被告乙○○以高於市價
    之價格向伊買受系爭土地與建物，且有支付價金，原告請求
    撤銷為無理由等語置辯；被告乙○○則以：系爭土地之移轉
    原因雖登記為贈與，惟實際係由被告乙○○以價金五百萬元
    向被告甲○○購買，雙方簽訂有買賣契約，係因被告甲○○
    以母親林宋美玉之名義向台南縣仁德鄉農會借款，無力清償
    及繳息，乃將系爭土地出售，而由買受人即被告乙○○以買
    賣價金向台南縣仁德鄉農會代為清償甲○○之借款之利息及
    部分本金，被告乙○○並已依約向仁德鄉農會代償利息及部
    分本金，合計已達五百餘萬元，買賣價金已給付完畢，被告
    甲○○處分系爭建物及系爭土地均係為為減輕債務負擔，並
    無損害原告債權之意，而被告乙○○向被告甲○○買受系爭
    土地亦係為幫忙被告甲○○減輕對仁德鄉農會之債務，被告
    乙○○並不知被告甲○○與原告間有債務糾紛，自難認被告
    買賣系爭土地及建物時已明知有損害於原告之債權，原告並
    無依民法第二百四十四條規定行使撤銷權之餘地等語，資為
    抗辯。
三、有關原告訴請給付票款部分：
（一）原告主張：被告甲○○因陸續向原告借款而於91年10月間
      簽發如附表所示金額之支票十一紙，面額合計三百九十七
      萬一千八百二十元交付原告，屆期經原告分別於如附表所
      示之日期為付款之提示，竟均遭退票，除嗣後清償十五萬
      元外，餘三百八十二萬一千八百二十元均未付款，追索無
      著之事實，業據原告提出與其所述相符之支票及退票理由
      單各十一紙為證，復為被告甲○○所不爭，自堪信為真實
      。
（二）按發票人應照支票文義擔保支票之支付，票據法第一百二
      十六條亦明文規定，且按執票人向支票債務人行使追索權
      時，得請求自為付款提示日起之利息。從而，原告本於票
      據之法律關係，向被告甲○○即發票人追索票款，訴請被
      告甲○○給付原告三百八十二萬一千八百二十元，及自起
      訴狀繕本送達（九十三年三月二十九日）翌日即九十三年
      三月三十日起至清償日止，按年息百分之五計算之利息，
      為有理由，應予准許。而原告依票據之法律關係所為之請
      求既經准許，原告另依借貸法律關係請求部分，即毋庸再
      予論酌，併此敘明。
四、有關原告依民法第第二百四十四條規定提起撤銷之訴部分：
（一）原告主張被告等係兄弟關係，被告甲○○於91年7月間陸
      續向原告借款，並於同年10月間交付如附表二所示之支票
      予原告，原告對被告甲○○有三百九十七萬一千八百二十
      元之債權存在，而被告甲○○於92年1月6日將系爭建物以
      91年12月13日買賣為原因辦理所有權移轉登記為被告乙○○所有；於92年2月12日將系爭土地以92年1月14日贈與為
      原因辦理所有權應有部分移轉登記為被告乙○○之事實，
      業據提出支票、系爭建物及系爭土地登記簿謄本及被告戶
      籍謄本為證，並為被告所不爭執，自堪信為真實。本件兩
      造爭執之處，在於被告甲○○將系爭建物及系爭土地所有
      權移轉登記予被告乙○○，係無償行為或有償行為？是否
      係詐害原告債權之行為？
（二）經查，系爭建物由台南縣歸仁地政事務所於92年1月15日
      收件而於92年1月16日辦畢由被告甲○○移轉所有權登記
      予被告乙○○之「原因」，係被告間91年12月13日之「買
      賣」，有建物登記謄本登載明確，並有歸仁地政事務所檢
      送之申請書、建物買賣所有權移轉契約書在卷可稽，另被
      告所提出之買賣契約書，亦載明被告間係「買賣」系爭建
      物，而證人即承辦系爭建物移轉登記之代書吳淑惠於本院
      審理時亦證稱亦以買賣方式辦理明確（參本院93年11月26
      日言詞辯論筆錄），應足認被告甲○○將系爭建物所有權
      移轉登記予被告乙○○，並非無償之贈與行為。再者，被
      告二人經本院隔離訊問亦均主張兩造就系爭建物確有買賣
      之意思合致，並均主張價金係以被告甲○○對被告乙○○
      之借款債務抵銷之方式給付，被告乙○○並提出借據一紙
      及領款資料為證，而依原告起訴狀所述被告甲○○自85年
      間即陸續向原告借款，足見被告甲○○之支付能力確有欠
      缺，是被告乙○○主張被告甲○○自89年間起即陸續向伊
      借款，應屬可信，況亦有被告甲○○簽名蓋章之借款明細
      一紙附卷可憑，再參諸被告乙○○就借款明細所載日期之
      各項借款金額，均能提出大致相符之提款資料，亦可證明
      被告乙○○確有借款予被告甲○○之資力，原告雖以台南
      縣仁德鄉農會函覆本院有關被告甲○○以林宋美玉名義向
      台南縣仁德鄉農會之借款，於89年6月前均係由被告甲○○帳戶轉帳支付利息而質疑被告乙○○於89年4月5日有借
      款313,365元予被告甲○○之事實，然被告甲○○取得借
      款後，先將款項存入帳戶再以轉帳方式支付利息，亦無不
      可，至其他提款時間、金額與所記載借款日期、明細雖略
      有差異，然被告乙○○因有之前提款之事實，故於被告甲○○提出借款要求時，而將現金交付被告甲○○，或因被
      告甲○○事前之通知預為領款，故而領款時間與實際借款
      日期及金額略有差異，並無明顯違反常情或有不相當之情
      事，原告未能提出具體之反證，徒以上開差異質疑被告間
      之借款事實，並非可取。按所謂買賣契約，係指當事人約
      定一方移轉財產權於他方，他方支付價金之契約而言，出
      賣人移轉財產權之義務與買受人支付價金之義務間有對價
      關係，是為典型之有償契約。至買受人履行其所負支付價
      金之義務，究係支付現金，抑由出賣人受領其他給付以代
      原定給付，均足以使其所負支付價金之義務歸於消滅，而
      不影響其有償契約之性質，本件被告主張被告間就系爭建
      物之買賣，係以乙○○對甲○○之原有借款債權抵付價金
      ，並經甲○○同意而載明於買賣契約書中，並基於該買賣
      而移轉系爭建物所有權予被告乙○○，自屬有償行為，應
      堪認定。
（三）就系爭土地部分，原告主張被告間就系爭土地之所有權移
      轉係無償行為，無非係因被告乙○○取得系爭土地之所有
      權登記原因，依照土地登記謄本之記載原因係「贈與」，
      有土地登記謄本在卷可憑，固非無據。然被告辯稱：被告
      間就系爭土地之移轉，實際原因係買賣關係，被告間亦訂
      有買賣契約，係因系爭土地係被告甲○○繼承父親遺產所
      得，為免徵遺產稅之農地，為節稅考量，才以贈與之方式
      辦理所有權移轉登記等語，經查：
  １、被告間就系爭土地於91年12月16日簽訂有買賣契約書一份
      ，標的載明如附表一編號１所示，並載明買賣價金五百萬
      元，由甲方（即被告乙○○）代乙（即被告甲○○）清償
      乙方向仁德農會貸款及部分本金方式給付，此有被告提出
      之買賣契約書一紙在卷可參，原告並表示不爭執（本院93
      年4月20日言詞辯論筆錄），自可信為真實。且有關系爭
      買賣契約書之簽立過程經本院隔離訊問被告，被告乙○○
      陳稱：「因我太太知道我幫甲○○清償債務，知道我又要
      幫他還大筆錢，我太太有點不滿，所以我要求甲○○要將
      土地及建物移轉登記給我，我是請代書辦，也有去律師那
      邊師那邊作見證，律師見證的部分是我太太要求的，當初
      是我跟甲○○一起去的，律師有跟我收見證費，大概四千
      元是我支付的，律師是我找的，契約書我有拿去給代書看
      ，要去律師那邊見證之前有先請教代書，代書說還沒有滿
      五年，所以實際上雖然是買賣還是以贈與方式處理，這件
      事代書都知情，我是請我隔壁的代書吳淑惠辦理的，吳淑
      惠可能沒有代書牌，他是在他哥哥或弟弟的代書事務所工
      作。」等語；被告甲○○則陳稱：「因為八十三年借壹個
      六百萬元，我做生意要使用，我用我母親的土地去借錢，
      八十五年又借五百萬元，之後因為我生意不好無法繳利息
      ，銀行要查封財產，我才去請我哥哥乙○○幫忙，他有幫
      我繳銀行的利息，還有本金，所以將土地及建物賣給他。
      （買賣價金如何計算？）價金我有去調查現值，是我哥哥
      要用高於市價的價金，我去向他借錢時都有寫明細表給他
      ，契約書是我們兩人決定要寫的，是我哥哥乙○○請代書
      來辦的，買賣契約書是經過我們雙方合意寫的，律師是我
      們雙方決定要請律師見證的，律師是我哥哥找的，請律師
      處理要見證費，見證費是我哥哥付的，代書那邊我也有一
      起去處理，代書是我哥哥找的，他的名字我不知道。」等
      語（本院93年10月22日言詞辯論筆錄），經核尚無出入，
      而比對被告間所訂之買賣契約書亦確有律師見證，與被告
      前開所述亦相一致，足見被告間就系爭土地確有買賣合意
      。
  ２、次經本院訊問證人即辦理本件所有權轉登記之代書吳淑惠
      亦具結證稱：「是我處理的，當初是乙○○、甲○○在91
      年12月間來找我，雙方來說要買賣土地請我辦理登記手續
      續，有請教一些土地移轉事項，我是跟乙○○比較有認識
      ，乙○○住在我們附近，因為土地部分是農地，有辦理繼
      承，當初是有辦理免遺產稅，五年內如果再移轉必須追繳
      遺產稅，我有去詢問國稅局，如果以買賣方式辦理，必須
      追繳遺產稅，如果以贈與方式辦理贈與稅，他們商量後為
      了不繳遺產稅，所以用贈與方式處理，原先他們來找我是
      說要辦買賣，有關買賣部分是他們自己處理，當初辦的是
      土地及建物，十二月來找我的時候就有談建物跟土地都要
      辦理買賣，建物的部分因為比較單純我有幫忙處理報稅，
      有先送件，農地部分因為還需請教國稅局比較慢處理。（
      提示買賣契約書，有無見過？）有，之前要委託我辦理的
      時候，兩份契約書都有拿來給我看，因為他們條件已經都
      談好，土地部分為了配合遺產稅問題，後來才改以贈與方
      式辦理，我當初我看到的契約書就如卷內這兩份契約書。
      」等語（本院93年11月26日言詞辯論筆錄），與被告前開
      所述亦相符合，依上開證詞可知，被告間就系爭土地確實
      有簽訂買賣契約書。
  ３、又有關買賣價金之給付部分，被告乙○○主張於91年12月
      11日從仁德郵局提領現金七萬元，支付仁德鄉農會六萬八
      千五百二十五元之事實，已提出郵政存簿儲金簿及仁德鄉
      農會放款明細三張為證；92年1月28日從仁德郵局提領現
      金五十六萬元，支付仁德鄉農會五十一萬元，亦有郵政存
      簿儲金簿及仁德鄉農會放款償還登錄單二紙為證；92年6
      月9日、8月12日分別跨行轉帳五萬五千元、六萬一千元入
      林宋美玉在仁德鄉農會之帳戶，由該帳戶繳款；92 年10
      月3日從仁德郵局轉五萬六千元至林宋美玉仁德鄉農會帳
      戶、92年10月15日由乙○○仁德鄉農會帳戶轉三百七十五
      萬元入林宋美玉帳戶，清償借款三百八十萬元，亦有郵政
      儲金簿、乙○○台南縣仁德鄉農會存摺、林宋美玉仁德鄉
      農會存摺及仁德鄉農會清償豋錄單在卷可證；92年12 月
      18日又從仁德郵局轉五萬元至林宋美玉帳戶清償利息；93
      年1月14日從仁德鄉農會帳戶轉帳清償林宋美玉借款五十
      萬元，亦均有郵政儲金簿、仁德鄉農會存摺及仁德鄉農會
      清償豋錄單各一份為證，而被告乙○○所提出之上開轉帳
      資料，確實均係轉入林宋美玉帳戶，亦有台南縣仁德鄉農
      會93年10月7日仁農信字第957號、93年8月4日仁農信字第
      713號函在卷可參，足堪信被告乙○○主張於買賣契約簽
      訂後有代償林宋美玉向仁德鄉農會借款之本息已達五百萬
      元等情為真實。再者，經原告聲請本院向台南縣仁德鄉農
      會查詢林宋美玉及被告向台南縣仁德鄉農會借款情形，據
      該會函覆：乙○○、甲○○並未曾以系爭土地向該會借款
      ，而林宋美玉則於83年2月28日有向該會借款六百萬元（
      被告甲○○為連帶保證人，此觀借款申請書所載自明），
      該借款之清償明細，利息部分：自83年2月至89年6月間係
      由甲○○帳戶轉帳繳納，還款計五十二萬元，自89年7月
      至92年1月現金繳息，92年2月以後由林宋美玉帳戶轉帳，
      本金部分：89年7月3日前還款七十二萬元，均係以現金繳
      納，93年1 月14日還款五十二萬元，由乙○○帳戶轉帳；
      林宋美玉於85年2月16日借款五百萬元（被告甲○○為連
      帶保證人之一），該借款之清償明細，利息部分：自85年
      2月至89年6 月間由甲○○帳戶轉帳繳納，89年7月至92年
      1月以現金繳納，92年2月以後由林宋美玉帳戶轉帳。本金
      部分：89年11月8日以現金還款七十萬元，92年1月28日還
      款五十萬元，92年10月15日由林宋美玉帳戶轉帳還款三百
      八十萬元，此有台南縣仁德鄉農會93年6月21日仁農信字
      第573號函及所附之借款申請書、放款往來明細及客戶往
      來交易明細資料等在卷可憑，從上開借款原均由甲○○帳
      戶繳息等情，被告甲○○所述上開借款均係被告甲○○以
      林宋美玉名義所借，應堪採信，再徵之上揭還款明細，亦
      與被告乙○○前揭所述之代償情形，互核相符，更足徵被
      告乙○○確有代被告甲○○清償借款債務之事實。
  ４、原告質疑被告間就價金之支付約定方式不合理，蓋若無法
      於簽約時一次支付五百萬元，亦應承擔五百萬元債務之本
      金及遲延還款產生之利息云云，然價金之支付方式，本即
      無固定之方式，約定由買受人以清償出賣人債務之方式來
      履行價金支付義務，亦無何違常情之處，況本件被告甲○○以林宋美玉名義向仁德鄉農會借貸之金額並不只五百萬
      元，被告乙○○自不可能同意以債務承擔方式處理；至原
      告質疑被告乙○○上開清償款項資金來源部分，被告乙○○陳稱自79年間起即任職奇美實業股份有限公司，年薪約
      一百七十餘萬元，此原告並無意見，另經本院依職權調閱
      被告乙○○之所得稅申報資料，90年度薪資所得一百六十
      五萬七千九百七十六元、並有奇美實業股份有限公司、仁
      寶電腦工業股份有限公司等多筆股利所得，年所得近一百
      九十萬元，並有土地及投資多筆財產總額達二百六十餘萬
      元，91年度、92年度之所得申報及財產資料亦大底相當，
      此有本院稅務電子閘門財產所得調件明細表等件在卷可參
      ，足認被告乙○○確有資力代被告甲○○清償上開債務。
      原告雖又以被告乙○○仁德鄉帳戶係自92年8月22日以後
      始有大筆資金湧入，且其中92年8月22日「吳林春凰」匯
      入五十萬元，8月26日「吳明出」匯入五十萬元，9月2日
      「李靜美」匯入六十萬元，9月3日「吳明出」匯入二十萬
      元，9月15日「吳明出」匯入三十八萬元，共計二百一十
      八萬元，而林宋美玉83年3月1日借款後曾轉帳入吳林春凰
      帳戶二百五十萬元，是該部分應係吳林春凰為清償向林宋
      美玉之借款，而轉入被告乙○○帳戶等語質疑被告乙○○
      有代為清償之事實，然被告乙○○既與被告甲○○約定以
      代償債務方式給付價金，於契約簽訂後籌備現金以代轉入
      仁德鄉農會清償借款，應為正常之心理，是於92年8月後
      始有大筆資金存入仁德鄉農會帳戶，並無顯然違反社會常
      情，至原告所指該帳戶有吳林春凰等人匯入款項，固屬事
      實，惟該等款項係為清償對被告乙○○之借款而匯入，亦
      經證人吳林春凰到院証述明確，再被告乙○○確有資力借
      貸二百十八萬元予吳林春凰，亦據被告乙○○提出世華銀
      行（證券戶）活期儲蓄存款存摺為證，並經證人丙○○到
      院証述：該帳戶係被告乙○○以伊名義開立，說要買賣股
      票，其中資金往來等均係由被告乙○○自行處理等語明確
      ，則該帳戶之資金自屬被告乙○○所有，被告乙○○以上
      開帳戶證明有資力借款給吳林春凰，自應認已盡舉證之責
      ；再林宋美玉帳戶所借款項雖亦有匯入二百五十萬元入吳
      林春凰之帳戶之事實，為被告所不爭，然匯款之原因甚多
      ，被告甲○○陳稱係因曾向吳林春凰借款，而於借得六百
      萬元後匯還給吳林春凰，與證人吳林春凰所述，亦相符合
      （本院93年11月26日言詞辯論筆錄），原告並未提出具體
      反證，徒以主觀之臆測主張吳林春凰有向林宋美玉借款及
      上開匯款係為清償借款云云，並非可取，自難以此否定被
      告乙○○有轉帳入林宋美玉帳戶代為清償借款三百八十萬
      元之事實。綜上，被告乙○○確有代為清償林宋美玉向仁
      德鄉農會借款之本金與利息之事實，既為真實，原告復無
      其他實據，自難推翻前揭資金往來之事實，原告猶以應調
      閱吳林春凰、吳明出等人之帳戶往來明細查明吳林春凰有
      無向被告乙○○借貸週轉之必要，本院認應無必要。
  ５、綜上，被告間就系爭土地所有權之移轉登記原因，既係由
      被告乙○○代被告甲○○以林宋美玉之名義向仁德鄉農會
      之借款清償部分本金及利息，被告乙○○自有給付相當之
      對價，被告間實際上亦有成立買賣契約，已如前述，則被
      告間就系爭土地所有權所為移轉登記，並非無對價關係之
      無償行為，應係有償行為，自堪認定。
（四）依民法第244條第1項規定，須債務人所為之「無償行為」
      ，有害及債權者，債權人始得聲請法院撤銷之；查原告主
      張被告間就系爭土地係基於「贈與」關係而為所有權移轉
      登記，既非可信，而被告間就系爭土地之所有權移轉登記
      係基於買賣之「有償行為」，已如前述，原告徒以主觀之
      見主張依民法第244條第1項規定，請求撤銷被告間就系爭
      土地所有權移轉之「贈與」行為，自難認有據，應予駁回
      。又民法第244條第1項所規定債權人對於債務人之無償行
      為之撤銷訴權，與同條第2項所規定債權人對於債務人之
      有償行為之撤銷訴權，二者訴訟標的並不相同，原告就系
      爭土地部分既僅主張依民法第244條第1項行使撤銷權，本
      院審理結果雖認定係有償行為，已如前述，然基於處分權
      主義，被告間就系爭土地之有償行為，是否符合民法第
      244條第2項撤銷要件，本院自無庸審酌，併予敘明。
（五）末按債權人所為之有償行為，於行為時明知有損害於債權
      人之權利，以受益人於受益時亦知其情事者為限，債權人
      得聲請法院撤銷之，民法第244條第2項定有明文。查被告
      間就系爭建物所為之所有權移轉登記，係有償行為，已如
      前述，原告主張固得依民法第244條第2項行使撤銷訴權，
      惟觀之前開規定可知民法第244條第2項之要件須「有害於
      債權人」且「債務人於行為時明知其行為有害於債權人，
      受益人於受益時，亦明知其情事」。本件被告甲○○出賣
      系爭建物結果，獲有相當對價，已如前述，而原告亦自承
      系爭建物之價值應於低於被告間所約定之價金九十五萬五
      千元（本院94年5月10日言詞辯論筆錄），則被告甲○○
      出賣系爭建物之結果，固然減少其財產，然另一方面亦減
      少其債務，實難謂為詐害行為，況被告乙○○陳稱於系爭
      建物移轉時，對被告甲○○之債務狀況並不了解，更不知
      原告對被告甲○○有債權存在，則被告甲○○為保障自己
      之債權而與被告甲○○就系爭建物訂立買賣契約及移轉登
      記，應符合一般人之正常心理，原告若主張被告乙○○明
      知該移轉行為有害原告債權，自應由原告負舉證之責，原
      告既對被告乙○○所辯不知原告債權乙節不為爭執，並自
      承無其他證據可提出（見本院94年5月10日言詞辯論筆錄
      ），自無從認定被告乙○○於行為時有損害原告債權之意
      思，顯與民法第244條第2項所定要件不合。從而，原告主
      張得依民法第244條第2項規定，訴請撤銷被告間就系爭建
      物之買賣行為，亦屬無據，應予駁回。
（六）綜上所述，被告抗辯被告間就系爭土地所有權所為之移轉
      登記係出於有償之買賣行為，應屬實情，而可採信，原告
      主張係無償行為，並依民法第244條第1項規定，請求撤銷
      被告間就附表一編號１所示之不動產，於92年1月14日所
      為之贈與行為及塗銷所有權移轉登記，洵非正當，自難准
      許。又原告既未能舉證證明被告間就系爭建物之買賣行為
      ，係屬有害原告債權之行為，且被告乙○○亦明知該情事
      ，自難認已符合民法第244條第2項所定得訴請撤銷之要件
      ，是原告依民法第244條第2項規定，請求撤銷被告間就附
      表一編號２所示之不動產，於91年12月13日之買賣行為及
      塗銷所有權移轉登記，亦難准許，均應予駁回。
五、本案事證已臻明確，兩造所提出之攻擊防禦方法及證據主張
    ，核與本案判決結果不生影響，爰不一一審酌論列，附此敘
    明。
六、結論：原告之訴為一部有理由、一部無理由，依民事訴訟法
    第79條，判決如主文。
中　　華　　民　　國　　94　　年　　6 　　月　　17　　日
                  民事第四庭    法　官　童來好
以上正本係照原本作成
如對本判決上訴，須於判決送達後20日內向本院提出上訴狀
中　　華　　民　　國　　94　　年　　6 　　月　　17　　日
                                書記官　卓春成
附　表一
┌──┬───┬───────┬────────┬───────────┐
│編號│種類  │土地坐落或建物│面積（平方公尺）│  權利範圍            │
│    │      │門牌          │                │                      │
├──┼───┼───────┼────────┼───────────┤
│１　│土地  │台南縣仁德鄉崑│四二五七點八五  │ 應有部分3000/4470    │
│　　│      │崙段618地號   │                │                      │
│    │      │              │                │                      │
├──┼───┼───────┼────────┼───────────┤
│２　│建物  │台南縣仁德鄉上│一八八          │ 所有權全部           │
│　　│      │崙村德崙路450 │                │                      │
│    │      │巷45弄11號    │                │                      │
└──┴───┴───────┴────────┴───────────┘
┌─────────────────────────────────────┐
│附表二：                                            　　　　              │
├─┬──────┬─────┬───────┬──────┬───────┤
│編│　付　款　人│支票號碼  │票面金額　    │ 票載發票日 │ 付款提示日   │
│號│　　　　　　│　　　　　│（新台幣）    │　　　　　　│　　　　　　　│
├─┼──────┼─────┼───────┼──────┼───────┤
│１│台灣中小企業│AY0000000 │六萬五千元    │91年12月31日│91年12月31日  │
│　│銀行仁德分行│　　　　　│              │　　　　　　│          　　│
├─┼──────┼─────┼───────┼──────┼───────┤
│２│台灣中小企業│AP0000000 │四十萬元      │92年1月31日 │92年2月6日    │
│　│銀行仁德分行│　　　　　│　　　        │　　　　　　│　　　　　　　│
├─┼──────┼─────┼───────┼──────┼───────┤
│３│台灣中小企業│AP0000000 │四十萬元      │92年2月28日 │92年3月3日    │
│　│銀行仁德分行│　　　　　│　　　        │　　　　　　│　　　　　　　│
├─┼──────┼─────┼───────┼──────┼───────┤
│４│台灣中小企業│AP0000000 │四十萬元      │92年3月31日 │92年3月31日   │
│　│銀行仁德分行│　　　　　│　　　        │　　　　　　│　　　　　　　│
├─┼──────┼─────┼───────┼──────┼───────┤
│５│台灣中小企業│AP0000000 │四十萬元      │92年4月30日 │92年4月30日   │
│　│銀行仁德分行│　　　　　│　　　        │　　　　　　│　　　　　　　│
├─┼──────┼─────┼───────┼──────┼───────┤
│６│台灣中小企業│AP0000000 │四十萬元      │92年5月31日 │92年7月31日   │
│　│銀行仁德分行│　　　　　│　　　        │　　　　　　│　　　　　　　│
├─┼──────┼─────┼───────┼──────┼───────┤
│７│台灣中小企業│AP0000000 │四十萬元      │92年6月30日 │92年7月1日    │
│　│銀行仁德分行│　　　　　│　　　        │　　　　　　│　　　　　　　│
├─┼──────┼─────┼───────┼──────┼───────┤
│８│台灣中小企業│AP0000000 │四十萬元      │92年7月31日 │92年7月31日   │
│　│銀行仁德分行│　　　　　│　　　        │　　　　　　│　　　　　　　│
├─┼──────┼─────┼───────┼──────┼───────┤
│９│台灣中小企業│AP0000000 │四十萬元      │92年8月31日 │92年9月1日    │
│　│銀行仁德分行│　　　　　│　　　        │　　　　　　│　　　　　　　│
├─┼──────┼─────┼───────┼──────┼───────┤
│１│台灣中小企業│AP0000000 │四十萬元      │92年9月30日 │92年9月30日   │
│０│銀行仁德分行│　　　　　│　　　        │　　　　　　│　　　　　　　│
├─┼──────┼─────┼───────┼──────┼───────┤
│１│台灣中小企業│AP0000000 │三十萬六千八百│92年10月31日│92年10月31日  │
│１│銀行仁德分行│　　　　　│二十元        │　　　　　　│　　　　　　　│
├─┴──────┴─────┴───────┴──────┴───────┤
│合計：新台幣三百九十七萬一千八百二十元                                    │
└─────────────────────────────────────┘
